ACORDAO-COMPLETO-2394228

ACÓRDÃO 1088/2020 ATA 4/2020 - SEGUNDA CÂMARA

VISTA, relatada e discutida esta tomada de contas especial, instaurada pela Caixa Econômica Federal em razão de omissão no dever de prestar contas de recursos repassados pelo então Ministério do Desenvolvimento Agrário à Federação dos Trabalhadores Rurais Agricultores e Agricultoras Familiares no Estado do Maranhão (Fetaema) , para capacitação de agricultores e familiares no estado do Maranhão. 
ACORDAM os ministros do Tribunal de Contas da União, reunidos em sessão da 2ª Câmara, ante as razões expostas pela relatora, e com fundamento nos arts. 1º, inciso I, 16, incisos II e III, alínea "a", 18, 19, parágrafo único, 23, incisos II e III, alínea "a", 26, 27, 28, inciso II, e 58, inciso II, da Lei 8.443/1992 c/c os arts. 202, §§ 2º, 4º e 6º, 214, incisos II e III, alínea "a", e 217 do Regimento Interno, em: 
9.1. expedir quitação à Federação dos Trabalhadores Rurais Agricultores e Agricultoras Familiares do Estado do Maranhão (Fetaema) e a Domingos Albuquerque Paz, ante o recolhimento integral do débito promovido pela Fetaema;
9.2. julgar regulares com ressalva as contas da Fetaema, dando-lhe quitação;
9.3. julgar irregulares as contas de Domingos Albuquerque Paz;
9.4. aplicar a Domingos Albuquerque Paz multa de R$ 24.000,00 (vinte e quatro mil reais) , a ser recolhida aos cofres do Tesouro Nacional, com incidência de encargos legais calculados da data deste acórdão até a data do pagamento, se este for efetuado após o vencimento do prazo a seguir estipulado;
9.5. fixar prazo de 15 (quinze) dias, a contar da notificação, para comprovação, perante o Tribunal, do recolhimento da multa acima imputada;
9.6. autorizar a cobrança judicial da dívida, caso não atendida a notificação;
9.7. autorizar o pagamento da dívida em até 36 (trinta e seis) parcelas mensais consecutivas, caso venha a ser solicitado pelo responsável antes do envio do processo para cobrança judicial;
9.8. fixar o vencimento da primeira parcela em 15 (quinze) dias, a contar do recebimento da notificação, e o das demais a cada 30 (trinta) dias, com incidência de encargos legais sobre o valor de cada parcela; 
9.9. alertar ao responsável que a inadimplência de qualquer parcela acarretará vencimento antecipado do saldo devedor;
9.10. dar ciência à Secretaria-Geral de Administração deste Tribunal, para as providências cabíveis, de que os pagamentos parcelados do débito tiveram como unidade favorecida o Tribunal de Contas da União, e não o Tesouro Nacional;
9.11. remeter cópia deste acórdão ao procurador-chefe da Procuradoria da República no Estado do Maranhão, nos termos do art. 16, § 3º, da Lei 8.443/1992.

Tomada de Contas Especial instaurada em razão da omissão no dever de prestar contas.

Segunda Câmara

entidades/órgãos do Governo do Estado do Maranhão.

3. Responsáveis: Domingos Albuquerque Paz (CPF XXX.279.343-XX) e Federação dos Trabalhadores Rurais Agricultores e Agricultoras Familiares do Estado do Maranhão (CNPJ 06.062.327/0001-74).

13.1. Ministros presentes: Aroldo Cedraz (na Presidência), Raimundo Carreiro e Ana Arraes (Relatora).
13.2. Ministro-Substituto convocado: Augusto Sherman Cavalcanti.
13.3. Ministro-Substituto presente: André Luís de Carvalho.

ANA ARRAES

Adoto como relatório a instrução da Secretaria de Controle Externo de Tomada de Contas Especial - SecexTCE (peça 90) , acolhida por diretor (peça 91) , pelo secretário (peça 92) e por representante do Ministério Público junto ao TCU - MPTCU (peça 93) :
	"INTRODUÇÃO
Cuidam os autos de tomada de contas especial instaurada pela Gerência Nacional de Execução Financeira de Programas (Genef) da Caixa Econômica Federal (Caixa) , em desfavor do Sr. Domingos Albuquerque Paz (CPF: XXX.279.343-XX) , na condição de ex-presidente da Federação dos Trabalhadores na Agricultura do Estado do Maranhão (Fetaema) , do Sr. Francisco Sales de Oliveira (CPF: XXX.856.653-XX) , na condição de ex-presidente da Fetaema, e da Federação dos Trabalhadores na Agricultura do Estado do Maranhão (CNPJ 06.062.327/0001-74) , em razão da omissão do dever de prestar contas quanto aos recursos repassados à Fetaema por força do Contrato de Repasse 150.211-03/2002/MDA/CAIXA (peça 1, p. 85-95 e 125) , Siafi 478317, celebrado, no âmbito do Programa Nacional de Fortalecimento da Agricultura Familiar (Pronaf) com a União Federal, por intermédio do Ministério do Desenvolvimento Agrário (MDA) ,  representado pela Caixa. O objeto deste contrato foi a capacitação de agricultores e familiares, no estado do Maranhão (peça 1, p. 85) . 
	HISTÓRICO
O processo encontra-se devidamente historiado, conforme itens 2-10 da instrução à peça 7.
Na instrução mencionada, após análise da documentação constante nos autos, verificou-se que a quase totalidade dos recursos repassados por força do ajuste foram gastos na gestão do Sr.  Domingos Albuquerque Paz (R$ 105.212,00) , também responsável pelo encaminhamento da prestação de contas ao concedente, conforme item 22 da mesma.
Cabível lembrar que o responsável não apresentou documentos que comprovassem o nexo de causalidade entre os recursos liberados e a execução realizada, caracterizando a ocorrência da irregularidade da não comprovação da boa e regular aplicação dos recursos federais repassados por meio do citado contrato de repasse, consoante disposto no art. 70, parágrafo único da Constituição Federal, art. 93 do Decreto-Lei 200/1967 c/c o art. 66 do Decreto 93.872/1986.
Propôs-se, naquela ocasião (item 32 da peça 7) , sua citação solidária com a Fetaema para que apresentassem alegações de defesa quanto à não comprovação da boa e regular aplicação dos recursos ora questionados, recebidos por força do Contrato de Repasse 150.211-03/2002/MDA/CAIXA, bem como para que se manifestassem quanto à omissão no dever de prestar contas do referido ajuste.
Na instrução seguinte (peça 60) , após verificação da revelia do Sr. Domingos Albuquerque Paz e ante a inexistência nos autos elementos que permitissem concluir pela ocorrência de boa-fé ou de outros excludentes de culpabilidade em sua conduta, propôs-se que suas contas fossem julgadas irregulares, bem como as da Fetaema, condenando-os ao pagamento solidário do débito.
Entretanto, em 18/7/2017, a Fetaema encaminhou a Secex/MA expediente no qual informa que passou a recolher parceladamente a quantia impugnada, conforme comprovantes anexos (peça 68) .
8.	No expediente encaminhado pela Fetaema, esta informou o pagamento das parcelas referentes aos meses de dezembro de 2015 a junho de 2017, conforme guias de recolhimento da União (GRU) e comprovante de pagamentos anexos (peça 68, p. 2-17) . Os valores e as respectivas datas de pagamento estão relacionados na tabela abaixo:
	Valor (R$) 
	Data

	5.666,25
	20/4/2016

	5.795,43
	26/8/2016

	5.469,27
	22/12/2015

	5.851,25
	21/12/2016

	5.591,73
	19/2/2016

	5.891,29
	21/2/2016

	5.521,58
	19/1/2016

	5.765,62
	22/7/2016

	5.745,45
	21/6/2016

	5.891,29
	19/6/2017

	5.701,91
	19/5/2016

	5.851,25
	23/5/2017

	5.642,29
	21/3/2016

	5.840,73
	21/11/2016

	5.825,53
	21/10/2016

	5.820,85
	6/10/2016

	5.851,25
	23/1/2017

	5.891,29
	21/2/2017

	5.851,25
	21/3/2017

	5.851,25
	18/4/2017

	5.938,34
	19/72017

	5.952,66
	21/8/2017

	5.964,96
	20/9/2017

	5.973,70
	23/10/2017

	5.998,55
	20/11/2017

	6.015,50
	21/12/2017

	6.041,80
	19/1/2018

	6.059,33
	20/2/2018

	6.078,62
	19/3/2018

	6.084,18
	19/4/2018

	6.097,62
	30/5/2018

	6.121,88
	30/7/2018

	6.199,03
	31/7/2018

	6.219,49
	20/8/2018

	6.213,94
	28/9/2018

	6.244,04
	24/10/2018

	6.272,10
	23/11/2018

9.	Entretanto, verificou-se que o somatório dos valores recolhidos (valores históricos) , que perfazia um total de R$ 86.205,47, seria inferior ao débito apurado, de R$ 105.212,00 (valor histórico) . Conforme demonstrativo de débito anexo aos autos, ainda faltava recolher um saldo de R$ 124.702,05 (peça 71) .
10.	Em instrução anterior (peça 72) , entendeu-se cabível efetuar diligência à Fetaema para que encaminhasse os comprovantes referentes ao saldo do débito apurado, sob pena de condenação ao pagamento do valor remanescente acrescido de juros de mora. A mesma foi feita mediante o Ofício 1008/2019 - TCU/Secex-TCE, de 15/3/2019 (peça 75) . 
11.	Ante o não atendimento à diligência deste Tribunal, cuja documentação solicitada é essencial para caracterização da existência do débito, considerou-se necessária, na instrução anterior (peça 78) , a renovação da proposta de diligência.
	EXAME TÉCNICO
12.	Por meio do Ofício 5595/2019 - TCU/Secex-TCE, de 11/7/2019 (peça 81) , recebido em 31/7/2019 (v. AR à peça 84) , efetuou-se a diligência proposta.
13.	Em resposta, a Fetaema encaminhou os comprovantes de pagamento faltantes, documentos que comprovam o pagamento da quantia impugnada, conforme documentos acostados à peça 85, não restando débito a ser recolhido, conforme demonstrativo anexo (peça 89) . 
14.	Compulsando-se os mesmos, verificou-se que o pagamento da primeira parcela se seu em 22/12/2015, dentro, portanto, do prazo fixado no item 9.2 do Acordão 11.233/2015 - TCU - 2 Câmara (peça 34) . Verificou-se um atraso na parcela no mês 9/2016, que, no entanto, foi quitada no dia 6/10/2016.
15.	Embora não subsista mais o débito, cumpre ressaltar que persiste a irregularidade relativa à omissão no dever de prestar contas. Além disso, conforme já mencionado nesta instrução (v. item 6) , não foram verificados elementos que permitissem concluir pela ocorrência de boa-fé ou de outros excludentes de culpabilidade na conduta dos responsáveis. Conforme previsão do art. 202, § 6º, do RI/TCU:
Art. 202. Verificada irregularidade nas contas, o relator ou o Tribunal:
 (...) 
§ 4º Não reconhecida a boa-fé do responsável ou havendo outras irregularidades, o Tribunal proferirá, desde logo, o julgamento definitivo de mérito pela irregularidade das contas.
16.	Assim sendo, devem as contas do mesmo e da Fetaema serem julgadas irregulares, com fundamento no art. 16, III, 'a', da Lei 8.443/92, afastando-se a condenação em débito, e aplicando-se a multa prevista no art. 58, II, da Lei 8.443/92, conforme informado nos ofícios de peças 15 e 16.
17.	Verificou-se, ainda, que os pagamentos efetuados tiveram como unidade favorecida o Tribunal de Contas da União, e não o Tesouro Nacional, conforme previsão contida no item 9.1 do Acórdão 11233/2015-TCU-Segunda Câmara. Assim sendo, entende-se cabível dar ciência de tal fato à Secretaria Geral de Administração deste Tribunal (Segedam) para que adote as providências que entender cabíveis.
	CONCLUSÃO
18.	Conforme visto no item 13 da seção 'Exame Técnico', foram encaminhados os comprovantes de pagamento faltantes, devendo o débito ser afastado. Entretanto, persiste a irregularidade relativa à omissão no dever de prestar contas, uma vez que não foram apresentados argumentos aptos a elidi-la. As contas do responsável e da Fetaema devem ser julgadas irregulares, afastando-se a condenação em débito, aplicando-se a multa prevista no art. 58, II, da Lei 8.443/92.
19.	De acordo com o relatado no item 17 desta instrução, cabível dar ciência à Secretaria Geral de Administração deste Tribunal (Segedam) de que os pagamentos efetuados tiveram como unidade favorecida o Tribunal de Contas da União, e não o Tesouro Nacional.
	PROPOSTA DE ENCAMINHAMENTO
21.	Diante do exposto, submetem-se os autos à consideração superior, propondo:
	a) com fundamento nos arts. 1º, inciso I, 16, inciso III, alínea 'a', da Lei 8.443/1992 c/c os arts. 19 e 23, inciso III, da mesma Lei, e com arts. 1º, inciso I, 209, inciso I, 210 e 214, inciso III, do Regimento Interno, que sejam julgadas irregulares as contas do Sr. Domingos Albuquerque Paz (CPF XXX.279.343-XX) e da Federação dos Trabalhadores na Agricultura do Estado do Maranhão (Fetaema) ;
	b) aplicar ao Sr. Domingos Albuquerque Paz (CPF XXX.279.343-XX) e à Federação dos Trabalhadores na Agricultura do Estado do Maranhão (CNPJ 06.062.327/0001-74) a multa prevista no art. 58, II, da Lei 8.443/1992 c/c o art. 268, I, do Regimento Interno, fixando-lhe o prazo de 15 (quinze) dias, a contar da notificação, para comprovar, perante o Tribunal (art. 214, inciso III, alínea 'a', do Regimento Interno) , o recolhimento da dívida aos cofres do Tesouro Nacional, atualizada monetariamente desde a data do acórdão até a do efetivo recolhimento, se for paga após o vencimento, na forma da legislação em vigor;
	c) com fundamento no art. 27 da Lei 8.443/1992 c/c o art. 218 do RI/TCU, que seja dada quitação à Federação dos Trabalhadores na Agricultura do Estado do Maranhão (CNPJ 06.062.327/0001-74) e ao Sr. Domingos Albuquerque Paz (CPF XXX.279.343-XX) , ante a comprovação do recolhimento do débito;
	d) dar ciência à Secretaria Geral de Administração deste Tribunal (Segedam) , para as providências cabíveis, de que os pagamentos efetuados tiveram como unidade favorecida o Tribunal de Contas da União, e não o Tesouro Nacional;
e) enviar cópia do Acórdão que vier a ser proferido à Caixa Econômica Federal, ao Sr. Domingos Albuquerque Paz e à Federação dos Trabalhadores na Agricultura do Estado do Maranhão (Fetaema) , para ciência, informando que a presente deliberação, acompanhada do Relatório e do Voto que a fundamenta, está disponível para consulta no endereço www.tcu.gov.br/acordaos, além de esclarecer que, caso requerido, o TCU poderá fornecer sem custos as correspondentes cópias, de forma impressa."
	É o relatório.

Jailton Zanon da Silveira (OAB/RJ 77.366), Guilherme Lopes Mair (OAB/DF 32.261), Murilo Muraro Fracari (OAB/DF 22.934) e outros representando a Caixa Econômica Federal; Janelson Moucherek Soares do Nascimento (OAB/MA 6.499) e outros representando Domingos Albuquerque Paz; Diogo Diniz Ribeiro Cabral (OAB/MA 9.355) e outro representando a Federação dos Trabalhadores Rurais Agricultores e Agricultoras Familiares do Estado do Maranhão.

Subprocurador-geral Lucas Rocha Furtado.

TOMADA DE CONTAS ESPECIAL. OMISSÃO NO DEVER DE PRESTAR CONTAS DE RECURSOS REPASSADOS PELO ENTÃO MINISTÉRIO DO DESENVOLVIMENTO AGRÁRIO (MDA) À FEDERAÇÃO DOS TRABALHADORES RURAIS AGRICULTORES E AGRICULTORAS FAMILIARES DO ESTADO DO MARANHÃO (FETAEMA). CITAÇÃO SOLIDÁRIA DA FETAEMA E DE SEU EX-PRESIDENTE. REVELIA DO EX-PRESIDENTE. CONTAS IRREGULARES E MULTA. RECOLHIMENTO INTEGRAL DO DÉBITO PELA FETAEMA. CONTAS REGULARES COM RESSALVA.

TOMADA DE CONTAS ESPECIAL (TCE)

Secretaria de Controle Externo de Tomada de Contas Especial - SecexTCE.

Cuidam os autos de tomada de contas especial instaurada pela Gerência Nacional de Execução Financeira de Programas da Caixa Econômica Federal, em razão da omissão no dever de prestar contas dos recursos repassados por intermédio do Contrato de Repasse 150.211-03/2002/MDA/CAIXA, celebrado entre a Federação dos Trabalhadores Rurais Agricultores e Agricultoras Familiares do Estado do Maranhão (Fetaema) e a União, no âmbito do Programa Nacional de Fortalecimento da Agricultura Familiar (Pronaf) , para capacitação de agricultores e familiares no Estado do Maranhão.
2.	Foi promovida citação solidária de Domingos Albuquerque Paz, ex-presidente daquela federação, e da própria entidade.
3.	O responsável Domingos Albuquerque Paz permaneceu silente, o que caracterizou sua revelia.
4.	Já a Fetaema veio aos autos somente para requerer o parcelamento do débito em 36 (trinta e seis) vezes, o que foi autorizado por intermédio do Acórdão 11233/2015-TCU-Segunda Câmara.
5.	A referida federação recolheu o débito integral.
6.	Os pareceres uniformes da Secretaria de Controle Externo de Tomada de Contas Especial -  SecexTCE e do Ministério Público junto ao TCU - MPTCU foram pela irregularidade das contas e aplicação da multa do art. 58, inciso II, da Lei 8.443/1992 a ambos responsáveis. 
7.	Com as vênias de estilo, divirjo dessa manifestação uniforme.
8.	Primeiramente, destaco que dois são os responsáveis pelas presentes contas: Fetaema e Domingos Albuquerque Paz.
9.	Citada, a federação optou por recolher a importância devida, em vez de apresentar alegações de defesa, em conformidade com o disposto no inciso II do art. 12 da Lei Orgânica deste Tribunal (Lei 8.443/1992) .
10.	À época da prolação do Acórdão 11233/2015-TCU-Segunda Câmara, que autorizou o recolhimento parcelado do débito, deixei registrado em meu voto condutor que a avaliação da presença dos requisitos da boa-fé e da ausência de outras irregularidades nestes autos seria postergada para este momento processual.
11.	Pois bem.
12.	A Fetaema recolheu o débito integral em 36 parcelas, com os devidos acréscimos legais, nos exatos termos do art. 26 da Lei 8.443/1992.
13.	Por se tratar de débito solidário, acompanho o entendimento da Selog e do MPTCU de expedição de quitação a ambos os responsáveis, conforme disciplinamento contido no art. 27 da mencionada lei.
14.	Destaco, por oportuno, que o recolhimento do débito, por equívoco, teve como unidade favorecida o TCU, e não o Tesouro Nacional, fato que justifica a proposta da unidade técnica de expedição de ciência à Segedam para providências a seu cargo.
15.	No tocante ao mérito das contas da Fetaema, defendo que devem ser julgadas regulares com ressalva, com fulcro nos arts. 12, §2º, e 18 da Lei 8.443/1992 e no art. 202, §§3º e 4º, do Regimento Interno deste Tribunal.
16.	O §2º do art. 12 da Lei 8.443/1992 assim dispôs:
"§ 2° Reconhecida pelo Tribunal a boa-fé, a liquidação tempestiva do débito atualizado monetariamente sanará o processo, se não houver sido observada outra irregularidade nas contas."
17.	Por seu turno, o Regimento Interno do TCU disciplinou a matéria nos seguintes termos:
"3º Comprovados esses requisitos e subsistindo o débito, o Tribunal proferirá, mediante acórdão, deliberação de rejeição das alegações de defesa e dará ciência ao responsável para que, em novo e improrrogável prazo de quinze dias, recolha a importância devida. 
§ 4º Na hipótese do parágrafo anterior, a liquidação tempestiva do débito atualizado monetariamente saneará o processo e o Tribunal julgará as contas regulares com ressalva e dará quitação ao responsável."
18.	Se o responsável que tem suas alegações de defesa rejeitadas e recolhe tempestivamente o débito atualizado, inexistindo outras irregularidades nos autos, merece ter suas contas julgadas regulares com ressalva, julgo merecer o mesmo desfecho a Fetaema, que fez a opção de recolher a quantia devida, opção essa, assegurada pelo inciso II do art. 12 da Lei 8.443/1992:  apresentar defesa ou recolher a quantia devida.
19.	Assim, a citada federação liquidou, tempestivamente, o débito integral com os acréscimos legais.
20.	Entendo inaplicável a avaliação da ocorrência de boa-fé quando há envolvimento de pessoa jurídica e nesse entendimento alinho-me ao Acórdão 2161/2010-TCU-Primeira Câmara - Relator ministro-substituto Marcos Bemquerer; Acórdão 1028/2008-TCU-Plenário - relator ministro Raimundo Carreiro; Acórdão 1517/2012-TCU-Primeira Câmara - relator ministro Valmir Campelo.
21.	Por derradeiro, a irregularidade que remanesceu nestes autos é a omissão no dever de prestar contas, obrigação personalíssima de responsabilidade do ex-presidente da Fetaema, Domingos Albuquerque Paz.
22.	Presentes os requisitos antes elencados, defendo o julgamento das contas da entidade pela regularidade com ressalva e quitação.
23.	Em relação ao responsável Domingos Albuquerque Paz, acompanho o entendimento da Selog e do Parquet, no sentido de julgamento de suas contas pela irregularidade com aplicação da multa do inciso II do art. 58, da Lei 8.443/1992.
24.	A título de argumentação, caso esta relatora concordasse com a proposta de julgamento das contas da Fetaema pela irregularidade, não haveria como aplicar-lhe a referida multa, uma vez que é entendimento deste Tribunal que a multa do art. 58 não pode ser aplicada a pessoas jurídicas, mas apenas a administradores, porque tal sanção só é aplicável a quem pratica atos de gestão. Cito, entre outros, o Acórdão 3065/2019-TCU-Plenário, ministro-relator Bruno Dantas.
25.	Relativamente à dosimetria da multa, em atenção às disposições do art. 22, § 2º, da Lei de Introdução às Normas do Direito Brasileiro, tem-se que as irregularidades relativas à inexecução do objeto e à ausência da prestação de contas a justificar o nexo de causalidade entre os recursos sacados da conta e as despesas realizadas configuram condutas graves, que comprometeram o cumprimento dos objetivos do Programa Nacional de Fortalecimento da Agricultura Familiar no Estado do Maranhão; desse modo, a multa a ser imputada deve ficar no patamar de 40%.
26.	Em face da inexistência de elementos que permitam concluir pela boa-fé de Domingos Albuquerque Paz, os autos estão conclusos para julgamento de mérito, a teor do art. 202, § 6º, do Regimento Interno, pela irregularidade das contas e imputação de multa.
	Ante o exposto, ao endossar, em parte, as manifestações da unidade técnica e do Ministério Público, VOTO por que o Tribunal adote a deliberação que submeto a sua consideração.
TCU, Sala das Sessões Ministro Luciano Brandão Alves de Souza, em 18 de fevereiro de 2020.
ANA ARRAES 
Relatora